【裁判字號】    89,自,796
【裁判日期】    900718
【裁判案由】    詐欺
【裁判全文】
臺灣臺中地方法院刑事判決                          八十九年度自字第七九六號
    自  訴  人  己○○
                戊○○
    被      告  甲○○
                丙○○
右被告等因詐欺等案件，經自訴人提起自訴，本院判決如左：
    主  文
甲○○、丙○○均無罪。
    理  由
一、自訴意旨略以：被告甲○○係吉泰裝潢工程行負責人，其主要營業項目係從事室
    內設計工程承攬，被告丙○○則原係自訴人己○○所經營中聯租車公司經理，於
    民國八十九年七月間，自訴人因多角化經營，因而向第三人承租坐落於臺中縣豐
    原市○○路一三六號房屋，原擬開設撞球場使用，因而全權委由被告丙○○洽商
    營業執照及裝潢一切事宜，被告丙○○並因而委由被告甲○○設計、施工，詎渠
    二人竟共同意圖不法所有，明知上述地點無從取得合法營業執照，竟猶隱瞞該重
    要事實，仍由被告甲○○浮報不實工程估價單，佯稱全部工程費用須新臺幣（下
    同）五百五十九萬零九百九十二元，且能代辦取得合法營業執照，續而由被告丙○○向自訴人表示，經伊積極洽商後，被告甲○○願以接近成本價四百五十萬元
    承攬，致自訴人陷於錯誤，誤以為承攬價格合理，因而於八十九年八月四日與被
    告甲○○簽署「室內設計工程承攬合約書」，並隨即由自訴人依約給付被告甲○○六十七萬五千元現金及另一張八十九年九月七日到期之二十二萬五千元之支票
    。嗣自訴人因友人無意間閒聊，始查覺部分工程明細顯有浮報及重覆之嫌，自訴
    人為求慎重乃以被告甲○○所提出之工程明細表，再請同行廠商逐一報價後，如
    不先行扣除重覆浮報部分，全部工程僅需約三百五十萬元（已含合理二至三成利
    潤），且如再行扣除重覆浮報工程，其工程造價更僅需二百五十萬元左右即可，
    另查證被告甲○○亦自始知悉伊並未代辦營業事業登記證，且該地依法亦無法取
    得合法執照，至此自訴人始知受騙上當。又自訴人為再求慎重起見，乃以被告甲○○所出具之工程明細表，再逐一請被告甲○○說明何以有重覆部分及報價偏高
    不實部分，被告甲○○自知東窗事發，因而無言以對，惟自訴人仍予被告甲○○
    自新機會，雙方乃於八十九年八月十二日再會算實際工程造價為三十九萬一千元
    ，並達成協議，即被告甲○○願歸還溢領工程款二十八萬四千元（即六十七萬五
    千元扣除三十九萬一千元），並將自訴人原開立八十九年九月七日到期面額二十
    二萬五千元之支票退還予自訴人，且其中被告甲○○應退還之二十八萬四千元，
    並隨即由被告甲○○開立本身即期支票，以為退款之用。詎被告甲○○所開立之
    上開退款之用之支票竟遭銀行退票，經自訴人去函催討，被告甲○○竟完全否認
    先前雙方於八十九年八月十二日所達成之終止承攬協議，反而要求自訴人應給付
    全部工程款計八十一萬六千四百五十一元，且來函表示欲將自訴人所開立之八十
    九年九月七日到期支票，屆期予以提示兌現，是被告甲○○等顯不具悔意。另被
    告甲○○係被告丙○○引薦，並經被告丙○○一再表示價格實在、合理，因而委
    由被告甲○○承攬，是被告丙○○與被告甲○○共犯詐欺取財之罪，應至為明顯
    。再被告丙○○原係自訴人聘任而擔任中聯租車公司之經理，且自訴人亦全權委
    由其規劃及執行開店事宜，奈其知悉該地點根本不可能取得合法執照，竟猶謊稱
    被告甲○○可代辦取得，且被告丙○○亦應知悉被告甲○○報價不實及重覆之行
    為，奈其仍力薦被告甲○○承攬，顯見被告丙○○、甲○○有共犯背信之行為。
    因認被告甲○○、丙○○二人共同涉犯刑法第三百三十九條第一項之詐欺取財罪
    嫌及同法第三百四十二條第一項之背信罪嫌云云。
二、按犯罪事實應依證據認定之，無證據不得推定其犯罪事實；又不能證明被告犯罪
    者，應諭知無罪之判決，刑事訴訟法第一百五十四條、第三百零一條第一項分別
    定有明文。又認定不利於被告之事實，須依積極證據，苟積極證據不足為不利於
    被告事實之認定時，即應為有利於被告之認定，更不必有何有利之證據。此最高
    法院三十年上字第八一六號著有判例。另刑法第三百三十九條第一項詐欺取財罪
    之成立，以意圖為自己或第三人不法所有，以詐術使人將本人或第三人之物交付
    為要件。所謂以詐術，必須被詐欺人因其詐術而陷於錯誤，若其所用方法，不能
    認為詐術，亦不致使人陷於錯誤，即不構成該罪，此最高法院四十六年台上字第
    二六０號亦著有判例。再刑法第三百四十二條第一項之背信罪，必須有違背任務
    之行為，且具有為圖取不法利益，或圖加不法損害之意思，為其構成要件（最高
    法院五十三年度台上字第二四二九號判例意旨參照）。
三、本件自訴人認被告甲○○、丙○○二人共同涉犯刑法第三百三十九條第一項之詐
    欺取財罪嫌及同法第三百四十二條第一項之背信罪嫌，無非係以有被告甲○○出
    具之「估價明細表」影本一份、「室內設計工程承攬合約書」影本一份、同行估
    價單明細表影本一份、被告甲○○簽署工程終止合約表示之文件影本一份、被告
    甲○○簽發支票影本一紙及存證信函影本一份等，且被告甲○○係由被告丙○○
    引薦，並經被告丙○○一再表示價格實在、合理，因而委由被告甲○○承攬，足
    見被告甲○○、丙○○二人共謀不法所有，欲詐騙自訴人錢財。再被告丙○○原
    係自訴人聘任而擔任中聯租車公司之經理，且自訴人亦全權委由其規劃及執行開
    店事宜，奈其知悉該地點根本不可能取得合法執照，竟猶謊稱被告甲○○可代辦
    取得，且被告丙○○亦應知悉被告甲○○報價不實及重覆之行為，奈其仍力薦被
    告甲○○承攬，顯見被告丙○○、甲○○有共犯背信之行為，為其論據。惟訊據
    被告甲○○、丙○○二人則均堅決否認有何共同詐欺取財及背信之犯行，被告甲○○辯稱：伊沒有詐欺、背信，伊與自訴人有訂約，也有如期進去工作，喊停工
    是自訴人而不是伊，伊尚未告自訴人違約停工，營業執照可否取得，是自訴人與
    丙○○的事情，伊不清楚。當初工程不只跟丙○○接觸，自訴人及其弟弟也有來
    找伊談過一次，自訴人則也跟伊談過好幾次，伊並沒有保證防火、消防設備一定
    會過，因為伊知道他們的經營是屬於八大行業列管。且當初工程估價也是實在，
    後來會有價差，是因為有些東西他們要自己買，或有一些他們說不做，空調部分
    就價差七、八十萬元了，另外冷卻水塔、供水的水塔丙○○也說不用給伊做，當
    初伊與自訴人、丙○○及自訴人的女性朋友有一起去看另一家的撞球場，當時大
    家也看得同意，後來自訴人的姊夫來時，就把工程喊停了，說隔天要處理。後來
    就停工了。又簽約時，還有一個設計師在場，而且自訴人也找了一個內行的人來
    看。自訴人也知道我是以裝潢為主。水電等其他部分伊自己也不懂。也是另外要
    再找其他廠商來等語；另被告丙○○則辯稱：伊沒有詐欺、背信，本件租賃有去
    法院公證，自訴人自頭至尾都知道本件無法完全作商業用途，就叫伊出面去與房
    東談，把租金降下來，後來，因為房東的太太生病，所以才沒有再去變更。工程
    上，原先也有另一家來比價，但價格更高，要八、九百萬元，而甲○○不是伊找
    得，被告甲○○是自訴人的鄰居，是自訴人叫甲○○的店長來跟伊談，伊都有把
    情形報告給自訴人。伊有告訴自訴人，我們自己找一個工地主任，單項發包會比
    較便宜，自訴人不願意，說要由甲○○來負責，由她發小包，自訴人與甲○○簽
    約時，有找一個熟悉工程姓王的人來看工程明細單。而且逐項檢討，總結價款之
    後，才由自訴人與被告甲○○去簽約，後來是因為自訴人的資金出問題，所以這
    件工程沒辦法再做下去，且後來自訴人的姊夫來看了以後，認為以合法的掩飾非
    法，將來可能行不通，所以自訴人後來決定不要做。整個工程都是自訴人自己主
    導，伊只是員工，怎麼可能由伊全權處理。伊不需要向自訴人打包票。當初為了
    合法掩飾非法的部分，所以租金有調降二次，去法院公證就是為了租金。本件店
    面能否經營撞球場、電動玩具，自訴人很清楚，他也知道要以合法掩飾非法，而
    且他有請建築師看過現場，建築師說前面二間（Ａ、Ｂ部分）要請營業執照沒問
    題，但是後面那一間（Ｃ的部分）則不行，建築師只負責前面二間，後面部分他
    不願設計，這件工程我並沒有拿到任何好處，因為建築師的說明，才知道後面是
    不合法的，才去要求屋主降租金，屋主也有同意。我沒有違背自訴人的意思做，
    自訴人也有到現場來看等語。
四、本院查：（一）、訊據自訴人己○○於本院審理時亦供陳：當初工程有找二家前
    來比價，另外一家是專門在設計的，他估的價格是一千三百多萬元，被告甲○○
    估的是五百五十九萬元，且簽約時伊王姓好朋友對於裝潢很內行，但消防等其他
    部分並不清楚，王姓友人有告訴伊本件工程關於裝潢的部分報價合理，但是其他
    水電部分他不清楚，當初另一家與被告甲○○比價時是全部包括來比較的等詞（
    詳見九十年二月十四日、九十年六月十三日、九十年七月四日審判筆錄），參以
    證人即被告甲○○之下包詹德銘於本院審理時亦到庭結證稱：「我有在場，當初
    簽約是兩方面逐一看過，而且自訴人方面也有懂得人在場，雙方對價格都沒意見
    後，才簽約的，並談妥價金的給付方法，本件工程我有去做了四、五天，後來因
    為自訴人說不要做了，就停止了（問：當初被告與自訴人簽約時有否在場？）」
    （詳見本院九十年六月十三日審判筆錄）等語，再參酌另證人即水電小包乙○○
    於本院審理時亦結證稱：「是我負責的。我估價完後，再拿給被告甲○○，我並
    沒有灌水、浮報，我不清楚她後來有否變更我的報價，後來工程有糾紛，據我所
    知，工程因為施工的過程有問題而停工，但我並不清楚詳細情形（問：裝潢的水
    電費用是否你負責？）」；「單價上都沒有變，也沒有增加項目，而且價格與一
    般市面上的行情，並沒有比較高（問：契約中水電部分是否與你當初估的價格一
    樣？提示契約書）」；「沒有（問：工程項目有否重複的？一樣的東西報不同的
    名稱？）等語（詳見本院九十年七月四日審判筆錄）。足認被告甲○○上開所辯
    ：自訴人找他談過好幾次，且簽約時，還有一個設計師在場，而且自訴人也找了
    一個內行的人來看，自訴人也知道我是以裝潢為主乙節，應可採信。是以本件工
    程即係經由二家比價，且自訴人亦會同專業同行於訂約時始終仔細核對被告甲○○所提出之估價單，且經本院查證水電小包部分（即證人乙○○）亦無任何證據
    足以證明被告甲○○有更改內容、項目灌水、價格浮報之行為，從而被告甲○○
    於簽定契約時是否有意圖為自己不法所有，而施詐術使自訴人陷於錯誤，而交付
    財物之情形存在，不無可疑。（二）、又自訴人在與被告丙○○當庭對質時亦不
    否認被告甲○○實係由自訴人自己所找來，而非經由被告丙○○所引薦（詳見本
    院九十年六月十三日審判筆錄），經質之被告甲○○亦陳稱：伊並非被告丙○○
    所引薦，伊是自訴人的鄰居，是自訴人叫伊的店長來跟被告丙○○談，及被告丙○○有告訴自訴人，自己找一個工地主任，單項發包會比較便宜，但自訴人不願
    意，而要由伊來負責發小包乙情（詳見同上審判筆錄），且自訴人另於本院九十
    年二月十四日審理時亦陳明：前之伊有一個小工程，是伊找甲○○承包，工程費
    七、八萬元，且伊覺得甲○○做的不錯，衡情自訴人即早已熟識被告甲○○又何
    需被告丙○○之引薦，是以被告丙○○上所辯被告甲○○並非伊找來乙節，應可
    採信。再參以自訴人對於工程之施工、訂約及房屋租賃之契約訂定與法院公證等
    ，在與被告甲○○、丙○○二人當庭對質時，均不否認確均有參與，甚連房屋後
    二次之公證均係在被告丙○○離識後由自訴人自行與屋主丁○○一同前來法院辦
    理，第三次部分租金亦經二人協商有下降（詳見本院九十年七月四日審判筆錄）
    ，及證人詹德銘於本院審理亦到庭結證稱：後來是因為自訴人說不要做了，就停
    止了（詳見本院九十年六月十三日審判筆錄）等詞，而質之自訴人亦不否認是由
    伊決定工程要收起來（詳見本院九十年七月四日審判筆錄），足認被告丙○○上
    所辯：整個工程都是自訴人自己主導，伊只是員工，並非由伊全權處理乙情，亦
    可採信。（三）、綜上諸情，本件被告甲○○、丙○○二人既無共同意圖為自己
    不法之所有，而施詐術使人交付財物及無何共同為圖取不法利益，或圖加不法損
    害之意思，而為違背任務之行為之情形存在，核與刑法第三百三十九條第一項之
    詐欺取財罪及同法第三百四十二第一項之背信罪之構成要件均尚有未合，自不得
    僅憑自訴人片面之指訴即認被告二人共同涉犯詐欺取財及背信之犯行。此外，復
    查無其他積極證據足資證明被告二人有何共同詐欺取財及背信之犯行，不能證明
    被告二人犯罪，揆諸首揭說明，自應諭知被告甲○○、丙○○二人為無罪之判決
    ，以免冤抑。
據上論斷，應依刑事訴訟法第三百四十三條、第三百零一條第一項，判決如主文。
中      華      民      國      九十      年      七      月    十八    日
                                  臺灣臺中地方法院刑事第四庭
                                      法  官  許  旭  聖
右正本證明與原本無異。
如不服本判決，應於判決送達後十日內向本院提出上訴狀（應附繕本），上訴於
臺灣高等法院臺中分院。
                                      書記官
中      華      民      國      九十      年      七      月    十八    日


司法院資訊處製作；財團法人民間司法改革基金會備份。
